【裁判字號】    90,易,1699
【裁判日期】    901019
【裁判案由】    重利
【裁判全文】
臺灣臺南地方法院刑事判決                          九十年度易字第一六九九號
    公  訴  人  臺灣台南地方法院檢察署檢察官
    被      告  戊○○
右列被告因重利案件，經檢察官聲請簡易處刑（九十年度偵字第二０五三號），本院
認不宜由簡易庭處理，改依通常程序審理，判決如左：
    主  文
戊○○共同乘他人急迫，貸以金錢，而取得與原本顯不相當之重利為常業，處有期徒
刑柒月，扣案之帳冊捌紙、帳冊雜記壹本、帳目收支表壹紙均沒收。
    事  實
一、戊○○與綽號「志堅」之成年男子共同基於重利之犯意聯絡，自民國八十九年七
    月份某日起至同年十月份某日止，在台南市○區○○○路一段二四號二樓戊○○
    之租屋處經營地下錢莊業務，以招徠社會上有因急迫而舉債濟急或因輕率、無經
    驗而從事舉債之人，共同乘己○○、乙○○、丁○○、甲○○及其他不特定人經
    濟急迫窘困之際貸與金錢，並以借新台幣（下同）一萬元每十日利息二千元（即
    月息六十分，年息七百二十分）為放款金額，第一期利息並由貸與之金錢中預扣
    之，另須簽發本票及留存個人身分證或簽寫款項借用證供為擔保，從而取得與原
    本顯不相當之重利，並均恃此為生，以之為常業。嗣於八十九年十月十一日二十
    時許，在台南市○區○○○路一段二四號二樓戊○○租屋處，經警查獲帳冊八紙
    、帳冊雜記一本、帳目收支表一紙、己○○之身分證一張及其所簽發之本票一紙
    、乙○○之身分證影本及其所簽發之款項借用證一張與本票二紙、甲○○所簽發
    之款項借用證一張及本票一紙、丁○○之身分證影本及其所簽發之款項借用證一
    張與本票二紙等物，始知上情。
二、案經台南市警察局第六分局報請臺灣台南地方法院檢察署檢察官偵查聲請簡易判
    決處刑。
    理  由
一、右揭事實，迭據被告戊○○於警訊及本院審理中坦承不諱，惟辯稱：利息是以每
    借一萬元每十日利息一千元計算云云。惟查，被告係以每借一萬元每十日計息二
    千元乙節，業據其於警訊時供稱：借款月息為六十分，以十天為一期等語明確，
    核與被害人己○○於警訊時陳稱：借款三萬元，每十天一期，一期利息六千元等
    語之情節相符，復有如事實所示之物扣案可資佐證，而被告收取之高利，已遠逾
    法定最高利率週年利率百分之二十以上，為與原本顯不相當之重利，且觀之被告
    收取之利息甚重，足認為係趁借款人出於急迫，始為借貸。又刑法上規定之常業
    罪，係指反覆以同種類之行為目的之社會活動之職業性犯罪而言，只須有賴某種
    犯罪為業之意思，而有事實之表現為已足，不以藉該犯罪為唯一生存者為必要，
    縱令尚有其他職業，亦無礙成立常業罪，參以被告復於本院九十年十月八日審理
    時自承：伊是在八十九年三月假釋，八十九年四月份開始受僱於「志堅」，一直
    到查獲為止，月薪四萬五，期間並未從事其他工作等語無訛，且以被告上開貸與
    金額之計息方式其獲利甚豐，被告顯係以此為賴以營生之職業，應足論斷。本件
    事證明確，上開被告犯行應堪認定。
二、核被告戊○○乘他人急迫，貸以金錢，而取得與原本顯不相當之重利為常業，所
    為係犯刑法第三百四十五條、第三百四十四條之常業重利罪，公訴意旨原認應依
    同法第三百四十四條之普通重利罪處斷，容有未洽，惟起訴事實相同，且此部分
    亦經本件起訴之檢察官親自到庭變更起訴法條，改依常業重利罪論告，本院爰依
    法變更起訴法條，併此敘明。被告與「志堅」間有犯意聯絡及行為分擔，應論以
    共同正犯。爰審酌被告趁人之急圖謀厚利、破壞社會金錢借貸之秩序及其犯罪之
    動機、目的、手段、並其犯後尚能坦認犯行等一切情狀，量處如主文所示之刑，
    以資懲儆。扣案之帳冊八紙、帳冊雜記一本、帳目收支表一紙為共同被告「志堅
    」所有供犯罪所用之物，業經被告供明在卷可按，爰依刑法第三十八條第一項第
    二款之規定併予宣告沒收，另扣案之被害人乙○○、丁○○之身分證影本共二紙
    及被害人己○○、乙○○、丁○○、甲○○所簽發之本票六張、款項借用證三張
    ，雖屬被告因犯罪所得之物，但被害人係供貸款擔保，仍得依法請求返還，其所
    有權並不屬於被告，自不得宣告沒收，公訴人聲請依法宣告沒收，容有誤會，本
    院無從宣告沒收，併此敘明。
據上論斷，應依刑事訴訟法第四百五十二條、第二百九十九條第一項前段、第三百條
，刑法第二十八條、第三百四十五條、第三十八條第一項第二款，罰金罰鍰提高標準
條例第一條前段，判決如主文。
本案經檢察官丙○○到庭執行職務。
中      華      民      國      九十      年      十      月    十九    日
                                  臺灣臺南地方法院刑事第二庭
                                          法  官   張  瑛  宗
右正本證明與原本無異。
如不服本判決，應於判決送達後十日內向本院提出上訴狀( 應附繕本 )。
                                          書記官   盧  立  勇
中      華      民      國    九十      年      十      月    十九    日
附錄法條
中華民國刑法第三百四十五條
 (常業重利罪)
以犯前條之罪為常業者，處五年以下有期徒刑，得併科三千元以下罰金。


司法院資訊處製作；財團法人民間司法改革基金會備份。
